【裁判字號】    88,上更(一),426
【裁判日期】    890118
【裁判案由】    違反貪污治罪條例
【裁判全文】
臺灣高等法院臺南分院刑事判決        八十八年度上更（一）字第四二六號  Ａ
      上  訴  人  臺灣嘉義地方法院檢察署檢察官
      被      告  乙  ○  ○
      指定辯護人  本院公設辯護人  丙  ○  ○
右上訴人因被告違反貪污治罪條例案件，不服臺灣嘉義地方法院八十七年度訴字第六
０一號中華民國八十八年四月六日第一審判決（起訴案號：臺灣嘉義地方法院檢察署
八十七年度偵字第五七０九號），提起上訴，經判決後由最高法院發回更審，本院判
決如左：
      主      文
上訴駁回。
      理      由
一、公訴意旨略以：被告乙○○係嘉義市政府計畫室委任五等科員，負責策畫推動研
    究發展等相關業務，為依據法令從事公務之人員，於民國（下同）八十七年六月
    間，利用經辦「嘉義市政府八十七年度自行研究報告」徵選評審之機會，藉由嘉
    義市政府主任秘書謝尚能等人，分別於同年六月八日、十五日評列核定嘉義市政
    府暨所屬機關人員撰擬研究報告等級，計有嘉義市西區區公所黃加明等十九人獲
    選後，於同年六月二十二日，向該府主計室預借獎勵金經費新台幣（下同）四萬
    二千元，本應自同年月二十五日起至同年七月五日止，將該獎勵金發放予黃加明
    等十九名得獎人。詎其因不知潔身自愛量入為出，平日生活糜爛債台高築，更以
    辦理鉅額貸款方式購置房產，致經濟拮据無力繳納而週轉困難，竟基於意圖為自
    己不法所有之犯意，明知該獎勵金係屬公有財物，竟將之侵占入己挪為私用，而
    於同年七月十日持其中之公款三千元繳納電費，繼於同年七月底支付二千四百五
    十元之私人修車費，嗣經嘉義市政府查覺有異，於同年八月七日展開清查，其恐
    事跡敗露始於同日補簽歲出應付款保留申請表，並迅籌款分別於同年八月十日、
    十一日、十二日陸續將獎勵金發放完竣。法務部調查局嘉義市調查站於同年八月
    十二日，得知其犯行列案循線清查後，其即於同年月十五日上午九時二十分許，
    由嘉義市政府政風室人員陪同前往投案，並於偵訊時自白犯行。案經法務部調查
    局嘉義市調查站移送偵辦，因認其涉犯有貪污治罪條例第四條第一項第一款之侵
    占公有財物罪嫌云云。
二、按犯罪事實應依證據認定之，無證據不得推定其犯罪事實；又被告之自白，不得
    作為有罪判決之唯一依據，仍應調查其他必要之證據，以察其是否與事實相符；
    又不能證明被告犯罪者，應諭知無罪之判決；刑事訴訟法第一百五十四條、第一
    百五十六條第二項、第三百零一條第一項分別定有明文。次按所謂認定犯罪事實
    之證據，係指足以認定被告確有犯罪行為之積極證據而言，該項證據自須適合於
    被告犯罪事實之認定，始得採為斷罪資料；又苟未能發現相當證據或證據不足以
    證明，自不能以推測或擬制之方法，以為裁判基礎；亦分經最高法院著有二十九
    年上字第三一０五號、及四十年台上字第八十六號判例在案。公訴人認被告涉犯
    上開侵占公有財物之罪嫌，無非端以被告在嘉義市調查站訊問時及檢察官偵查中
    之自白，及有嘉義市政府八十七年度自行研究報告評審會議紀錄、評審結果一覽
    表、獎勵金發放清冊、及各局科室經辦事務借款申請單、借款憑單、歲出應付款
    保留申請表、獎勵金發放清冊、嘉義市調查站八十七年九月十八日嘉市肅字第八
    七四八四號函、嘉義市政府八十七年九月二十二日八七府政三字第八七０四八四
    號函附卷等由為論據。訊據被告固不諱言有經辦右揭「嘉義市政府八十七年度自
    行研究報告」徵選事務，並於黃加明等人獲得遴選後，於八十七年六月二十二日
    ，向嘉義市政府主計室預借獎勵金經費四萬二千元，嗣遲至同年八月十日、十一
    日、十二日，始陸續將獎勵金發放完畢之事實；惟矢口否認有何侵占公有財物之
    犯行，並辯稱：其確未侵占四萬二千元公款，更未挪用支付三千元之電費及二千
    四百五十元之修車費，因其住家八十七年七月份之電費，係由其父親陳盛發之存
    款帳戶，於八十七年八月二十六日扣繳三千四百七十一元抵付，另其修車款係於
    同年七月車修好後隔約二個月始分兩次付清，其之所以遲付獎勵金係因領得該款
    後學校已放暑假，一時無法找到領獎人致因而耽擱云云。
三、經查被告雖於嘉義市調查站訊問時及檢察官偵查中，自白其於八十七年六月二十
    二日，向嘉義市政府主計室支領四萬二千元之獎勵金後，先後於八十七年七月十
    日擅自挪用其中三千元繳納電費云云；然此不惟已迭據被告嗣在原審及本院歷次
    審理中堅詞否認在卷，且被告位在嘉義縣中埔鄉和美村永樂新村二六五之二十七
    號住處，自八十七年五月十二日起至同年七月九日止用電計費期間之七月份電費
    ，確係以被告之父親陳盛發名義，於同年七月二十一日以委託金融機構轉帳代繳
    方式繳納，實際從帳戶內扣繳日期為八十七年八月二十六日，亦有被告上開住處
    之臺灣電力公司八十七年七月委託金融機構代繳電費收據一份、及陳盛發之存摺
    影本一份存卷足稽（見原審卷第六十八至七十頁），復經原審函詢臺灣電力公司
    嘉義區營業處被告上開住處八十七年度之電費繳款紀錄，經覆稱：於八十七年七
    月份僅有繳付該月三千四百七十一元之電費，並無其他繳費紀錄等情，亦有該處
    八十八年一月二十七日嘉區費核發字第八八０一０四四０號函文一份附卷為憑（
    見原審卷第四十四頁）；另本審就被告另位在嘉義市○○街十巷三十一號房屋繳
    納電費之情形，向臺灣電力公司嘉義區營業處函查結果，亦據覆稱：該用電地址
    戶名為乙○○，於八十六年十月十六日因欠費未繳，經本處終止契約暫停供電，
    至八十八年七月二十日辦理復電手續，八十七年度無用電及繳費紀錄等情，復有
    該處八十八年十一月十七日嘉區費核發字第八八一一五八九七號函文一份附卷可
    佐（見本審卷第二十一頁）。綜觀被告上開二住處之電費實際繳納情形，有關有
    無繳費或繳費日期及繳費方式，均與被告先前在嘉義市調查站及檢察官偵查中，
    所自白於八十七年七月十日，私自挪用四萬二千元獎勵金中之三千元繳交電費云
    者，無一相符，而其此部分自白，經查既與事實不符，依法自不得採為判決之基
    礎，而為被告不利之認定。
四、次查被告雖亦在嘉義市調查站訊問時及檢察官偵查中，自白於八十七年七月底某
    日，私自挪用四萬二千元獎勵金中之二千四百五十元支付修車費云云；然此不惟
    亦迭據被告嗣在原審及本院歷次審理中堅詞否認在卷，且被告在原審具狀陳明：
    其於八十六年十月間駕車肇事車毀人傷，嗣於八十七年六月間委託友人黃國文（
    應為甲○○）所開設之保養場修理，估價一萬三千五百元等情（見原審卷第二十
    五、五十五頁），非但有該估價單存卷足稽（見原審卷第二十六頁），亦據證人
    甲○○在本審結證稱：伊係佳成汽車保養場股東，該汽車修理估價單，係伊於八
    十七年間修理乙○○ＬＨ四三二一號汽車所開，八十七年六月估價，七月間修好
    車將車交予乙○○後，乙○○拖延二個月始分二次以現金付清等語明確（見本審
    卷第四十五頁），茲被告實際支付該修車費之時間，經查既非於八十七年七月底
    ，亦顯被告上開自白有於該時間挪用四萬二千元獎勵金中之二千四百五十元支付
    修車費云者，要與事實不符，而難採為被告犯罪之不利證據。至檢察官據以起訴
    之嘉義市政府八十七年度自行研究報告評審會議紀錄、評審結果一覽表、獎勵金
    發放清冊及各局科室經辦事務借款申請單、借款憑單、歲出應付款保留申請表、
    獎勵金發放清冊、法務部調查局嘉義市調查站八十七年九月十八日嘉市肅字第八
    七四八四號函、嘉義市政府八十七年九月二十二日八七府政三字第八七０四八四
    號函等件，充其量均僅足以證明被告於承辦「嘉義市政府八十七年度自行研究報
    告」徵選過程中，確有於八十七年六月二十二日向嘉義市政府主計室預借獎勵金
    經費四萬二千元後，未依期限於八十七年六月二十五日起至八十七年七月五日止
    ，將該獎勵金發放完畢，而遲至八十七年八月十日、十一日、十二日，始陸續將
    獎勵金發放完竣等事實，均尚不足證明被告有私自挪用獎勵金支付電費或修車費
    之情事。再者被告未依嘉義市政府行政慣例，於一星期作業期間內將獎勵金發放
    完畢，係因八十七年六月二十五日起至八十七年七月五日止之規定發放期限正值
    暑假期間，既亦經證人即嘉義市政府計劃室主任徐永燦在原審證述無訛（見原審
    卷第廿一頁），則應屬行政管理是否得當及應否予以檢討改進之問題，尚難徒以
    被告在嘉義市調查站及檢察官偵查中不實之自白，為被告不利之認定。
五、綜上各情，參互觀之，足認被告前開所辯，尚堪採信，此外復查無其他積極證據
    ，足以證明被告犯本罪，本件不能證明被告犯罪。原審為此依刑事訴訟法第三
    百零一條第一項規定，諭知被告無罪，經核認事用法並無不合。檢察官上訴意旨
    略以：（一）被告迭在調查站、偵查中屢經自白挪用獎勵金四萬二千元中之三千
    元繳納電費、二千四百五十元支付修車費等事實不諱，雖於審理中經調查結果被
    告係以委託金融機構轉帳代繳方式繳納電費，然查上開電費雖以轉帳方式繳納，
    惟金融機構帳戶內仍須被告存入或匯入現金，始有金額供繳納，或由被告以現金
    支付代繳帳戶之人，實不得以轉帳代繳方式，遽謂被告以上開獎勵金代繳私人電
    費之自白與事實不符；再者被告以獎勵金支付修車費之單據，已據被告在偵查中
    供明丟棄，核與常情無違，復參以貪污罪乃係智慧、狡猾及隱匿等型之犯罪，蒐
    證誠屬不易，尤以侵占罪更甚，倘犯罪者將持有之公款易為所有，挪為他用，俟
    得知服務機關或司法機關調查時，如將公款填補，其證據更無法搜獲，是於此蒐
    證艱難下，倘被告於調查站、偵查中之自白仍無法採證，則貪污治罪條例可刪除
    矣！是原判決論理法則顯有違誤。（二）被告未依限於八十七年六月二十五日起
    至同年七月五日止，將該獎勵金發放完竣，認係該期間正值暑假期間乙節，惟查
    ，學校暑假期間係自每年七月一日起至八月二十八日止，乃眾所皆知之事，而本
    件被告應自六月二十五日起開始核放獎勵金，斯時暑期尚未開始，已至為明顯，
    再者暑假期間各校行政人員仍照常上班，而教師每二個星期須返校，亦為眾所週
    知，是被告若有意依規定核放獎勵金，應可於放假前（即六月二十五日至三十日
    ）即可發放完畢，苟未在放假前發放完畢，而於暑假期間，亦可透過行政人員聯
    繫教師或於教師返校日，按期發放完畢，苟謂被告於暑假期間無法發放該獎勵金
    ，則其焉能在嘉義市政府政風室於八十七年八月七日展開清查後，即於八月十日
    、十一日、十二日（仍為暑假期間）陸續將獎勵金發放完畢，是被告於八十七年
    六月二十二日向市政府主計室預借獎勵金四萬二千元，遲至市政府展開清查後，
    旋陸續依規定於三日內核放完畢，顯見其有不法所有意圖甚明。（三）綜上所述
    ，被告持有獎勵金四萬二千元公款後，全數將之據為己有，遲至嘉義市政府查覺
    有異，展開清查後，始被迫陸續核放完畢，顯見其持有該獎勵金後即易持有為所
    有，犯意甚明，是侵占公有財物之犯行業已完成，殆無疑義。至於侵占期間如何
    挪為他用，僅係犯罪完成後處分贓物之不罰後行為，原審未詳加調查審酌，遽為
    被告無罪之諭知容有未洽等由，指摘原判決不當。第以：（一）查無證據足資證
    明被告在調查站及偵查中之自白，有關其將獎勵金支付自己住宅電費、修車費二
    情與事實相符，是其自白顯有重大瑕疵不得作為有罪判決之唯一依據，既已有如
    前述。雖上訴意旨仍指被告可將現款三千元，存入或匯入金融機構帳戶內轉帳繳
    納云云，然被告之父親陳盛發金融機構轉帳付電費帳戶內，於八十七年六月二十
    二日起至同年八月十二日發放獎勵金完畢為止，並無一筆三千元現款存入之紀錄
    （見原審卷六十九頁）。另上訴意旨雖指被告曾自承以獎勵金支付修車費之單據
    已丟棄云云，然被告實際支付修車費之情形既亦經本審調查認定有如前述，且被
    告原不利於己以獎勵金支付修車費之自白，亦無其他積極確切證據佐證。按司法
    機關偵查、審理程序即在發現真實，無證據證明被告自白與事實相等，又查無其
    他證據證明被告犯罪，依法即應為被告無罪之判決，自不得以推測或擬制方法判
    處被告罪刑，法理之所當然。至上訴意旨又指貪污罪乃係智慧、狡猾及隱匿等型
    之犯罪，蒐證誠屬不易，尤以侵占罪更甚，倘犯罪者將持有之公款易為所有，挪
    為他用，俟得知服務機關或司法機關調查時，如將公款填補，其證據更無法搜獲
    ，是於此蒐證艱難下，倘被告於調查站、偵查中之自白仍無法採證，則貪污治罪
    條例可刪除矣乙節，顯認單憑被告之自白，仍可作為被告有罪判決之唯一證據，
    因該見解難認與證據法則相符，當為本院所不採。（二）又被告之所以未依期限
    於八十七年六月二十五日起至同年七月五日止，將該獎勵金發放完竣，容或因學
    校放暑假不易找到領獎人、或因被告怠於職務之執行所致。如係被告怠於職務之
    執行，為應否負行政處分之問題，未必然應負刑事責任；如係因學校放暑假不易
    找到領獎人致耽擱發放獎勵金，被告無將獎勵金據為己有之意思更明。至嘉義市
    政府政風室於八十七年八月七日展開清查後，被告旋於八月十日、十一日、十二
    日陸續將獎勵金發放完畢乙情，要屬因政風室之清查，促使被告職務之加快執行
    ，免被誤會所為。是上訴意旨指被告於嘉義市政府政風室清查後，旋於數日內即
    將獎勵金發放完畢，顯見被告於預借領得獎勵金後即易持有為所有，而已將該獎
    勵金全數侵占入己云者，亦屬推測之詞，不足採為被告不利之證明。從而足見檢
    察官之上訴為無理由，應予駁回。
六、據上論斷，應依刑事訴訟法第三百六十八條，判決如主文。
本案經檢察官楊治宇到庭執行職務。
中    華    民    國      八十九      年      一      月      十八      日
                                  臺灣高等法院臺南分院刑事第五庭
                                      審判長法官  楊    省    三
                                            法官  蘇    重    信
                                            法官  林    永    茂
右正本證明與原本無異。
檢察官如不服本判決，應於判決送達後十日內向本院提出上訴狀，其未敘述理由者並
應於提出上訴狀後十日內向本院補提理由書（應附繕本)。
                                      法院書記官  楊    清    旺
中    華    民    國      八十九      年      一      月      十九      日


司法院資訊處製作；財團法人民間司法改革基金會備份。
